【裁判字號】    89,台上,1312
【裁判日期】    890608
【裁判案由】    返還價金
【裁判全文】
最高法院民事判決                              八十九年度台上字第一三一二號
    上  訴  人  新加坡肯肯食品製造廠私人有限公司
    法定代理人  鄭幼仲
    訴訟代理人  邱晃泉律師
                林詩梅律師
    被 上訴 人  伍順食品有限公司
    法定代理人  黃河元
右當事人間請求返還價金事件，上訴人對於中華民國八十七年十二月十六日台灣高等
法院第二審更審判決（八十七年度國貿上更(一)字第二號），提起上訴，本院判決如左
：
    主  文
上訴駁回。
第三審訴訟費用由上訴人負擔。
    理  由
本件被上訴人主張：兩造於民國八十三年九月十二日在台北市簽訂買賣契約書（下稱
系爭契約書），約定由伊以每公斤新台幣（下同）四百七十元之價，向上訴人購買加
工水產食品五千二百五十公斤，總價款為二百四十六萬七千五百元，上訴人並應於同
年十月三十一日前將伊所購之上述貨物全數運交完畢，且於該契約書第四條載明，伊
先前預付上訴人之定金一百八十萬元，除其中五十五萬元充作分擔製作包裝塑膠袋所
需費用外，其餘一百二十五萬元則作為買賣價金之一部。嗣伊於同年月十三日依約再
給付上訴人價金四十七萬七千二百五十元，合計已給付上訴人二百二十七萬七千二百
五十元。詎上訴人事後竟僅運交一千六百九十二公斤價值七十九萬五千二百四十元之
貨物與伊，其餘貨物迄未依約交付，伊已依法向上訴人為解除該買賣契約之意思表示
，上訴人應就未運交貨物部分伊所付之價金負回復原狀之義務等情，爰依民法第二百
五十九條規定，求為命上訴人給付伊一百四十八萬二千零十元並自訴狀繕本送達翌日
即八十四年六月二十七日起加計法定遲延利息之判決。
上訴人則以：被上訴人之代理人陳炳勳係於八十三年六月十七日赴新加坡與伊之代理
人鄭建元簽訂總金額四百十六萬五千五百元之魷魚絲加工食品英文訂單，被上訴人不
可能在前一日先支付定金一百八十萬元與訴外人陳德澧，伊未授權陳德澧收取系爭貨
款或定金，陳德澧亦非伊在台灣之代理人。被上訴人所謂陳德澧代收一百八十萬元，
乃陳德澧與陳炳勳間之投資股款，而擬轉嫁充為給付伊之貨款。因伊迄未收受被上訴
人之信用狀，始未出貨與被上訴人。至被上訴人於同年九月十三日所給付之四十七萬
七千二百五十元，係為償付前由伊在新加坡代為印製包裝紙、標籤、紙箱共五十五萬
元費用之一部分。又伊之代表人鄭建元係新加坡人，不諳中文，被上訴人對之訛稱將
款或開立信用狀，鄭某不疑有他而簽立系爭契約書，伊已以八十四年八月十八日答
辯狀之送達，為撤銷該買賣之意思表示等語，資為抗辯。
原審斟酌全辯論意旨及調查證據之結果，以：兩造係在台北市○○○路○段一九二號
九樓之四張家聲律師事務所簽訂本件買賣契約書，為兩造所不爭，並經證人張家聲律
師結證屬實，依涉外民事法律適用法第六條第一項、第二項規定，有關該買賣契約成
立之要件及效力，自應適用中華民國法律。查被上訴人主張兩造於八十三年九月十二
日簽訂系爭契約書，約定由其向上訴人購買加工水產食品五千二百五十公斤，每公斤
四百七十元，總價為二百四十六萬七千五百元之事實，已據其提出系爭契約書為證，
復為上訴人所不爭，自堪信為真實。上訴人雖以上開情詞置辯，惟查上訴人之執行董
事鄭建元於陳德澧被訴詐欺案件檢察官偵查時已自承：「我是新加坡華僑，我學華文
及英文，所以中文我講得好」云云（見台灣台北地方法院檢察署八十七年度偵緝字第
五五號卷一二六頁），並經簽訂該契約之在場見證律師張家聲證稱鄭建元中文不錯訂
約過程討論很久等語無訛（見原審上字卷七三頁）。且上訴人就其抗辯鄭建元不諳中
文，因遭被上訴人詐欺始而簽約一節，復不能舉證證明，自難憑信為真，上訴人認系
爭契約其已依法向被上訴人為撤銷，即不生撤銷之效力。其次，被上訴人確於八十三
年六月十六日交付陳德澧現金一百萬元及面額共八十萬元支票三紙，作為預付上訴人
日後四百萬元貨款百分之四十五定金，此情有陳德澧出具之收據及該支票影本三紙可
據，且被上訴人經理陳炳勳亦於翌日（十七日）在新加坡與上訴人訂立金額達四百餘
萬元之水產加工食品英文訂單，參之兩造簽訂之系爭契約書第四條載明：「甲方（被
上訴人）向乙方（上訴人）訂購貨物所付定金一百八十萬元，扣除……後，尚餘一百
二十五萬元充作本次買賣價金」等語相互印證，可徵被上訴人確就八十三年六月十七
日之上開買賣貨物曾付一百八十萬元定金，嗣因該訂單價購不能履行，兩造始於同年
九月十二日另簽訂系爭契約書，上訴人並同意將前次買賣所收受之一百八十萬元定金
移作本件買賣契約價金之一部，此由陳德澧為上訴人收受上述一百八十萬元定金於前
，再經上訴人之代表人鄭建元於與被上訴人簽訂系爭契約書時在該契約第四條承認陳
德澧代收上述定金之事實觀之，益見該陳德澧向被上訴人收受一百八十萬元定金之行
為，已對上訴人發生效力，上訴人辯稱未授權陳德澧收取系爭貨款定金等語，即非可
採。又上訴人代表人鄭建元業於八十三年九月十三日收受被上訴人所交付之貨款四十
七萬七千二百五十元，復有被上訴人提出之支出證明單影本可憑，上訴人就此固抗辯
該款項乃被上訴人給付其另筆在新加坡代印包裝袋標籤、紙箱計五十五萬元費用之一
部云云，但被上訴人應分擔之上開五十五萬元包裝費用，兩造已於系爭契約書第四條
約明，以預付之定金一百八十萬元其中五十五萬元如數扣抵予上訴人完畢。再核諸系
爭契約書第五條記載：「扣除前項定金後之剩餘貨款，甲方（被上訴人）應於開具信
用狀時，支付乙方（上訴人）四十七萬七千二百五十元……」等約定，其應付款額正
與上訴人代表人鄭建元上開所付之金額相符，具見被上訴人所給付之四十七萬七千二
百五十元委屬系爭契約書第五條所約定之第二次貨款無疑，堪認被上訴人已依買賣契
約給付上訴人二百二十七萬七千二百五十元屬實。再被上訴人主張本件買賣所訂購之
加工水產食品共五千二百五十公斤，上訴人僅運交一千六百九十二公斤，其餘貨物均
未如數運交，其已函催上訴人五日內履約交貨，逾期即解除契約，不另通知，上訴人
於八十三年十二月八日收受該通知後仍拒未如數運交貨物，兩造間之買賣契約應於同
年月十三日依法解除等事實，有其提出之存證信函暨回執及收貨單等件足憑，而上訴
人對其於八十三年十二月八日收受被上訴人上開存證信函後未如數交貨等情復不爭執
，應認兩造間之系爭買賣契約業經被上訴人合法解除無誤。從而，被上訴人本於民法
第二百五十九條之規定，訴請上訴人返還上開一百四十八萬二千零十元本息，即屬正
當，應予准許，為其心證之所由得，並說明上訴人其他抗辯及聲明證據為不足採之理
由。爰維持第一審所為上訴人敗訴之判決，駁回其上訴。經核於法並無違背。上訴論
旨，仍以被上訴人交付定金一百八十萬元之過程有諸多疑點等詞，並就原審採證、認
事之職權行使及其他與判決基礎無涉之理由指摘原判決不當，求予廢棄，不能認為有
理由。
據上論結，本件上訴為無理由，依民事訴訟法第四百八十一條、第四百四十九條第一
項、第七十八條，判決如主文。
中      華      民      國    八十九    年      六      月      八      日
                              最高法院民事第六庭
                                  審判長法官  朱  錦  娟
                                        法官  蘇  達  志
                                        法官  顏  南  全
                                        法官  劉  延  村
                                        法官  劉  福  聲
      右正本證明與原本無異
                                              書  記  官
中      華      民      國    八十九    年      六      月    二十一    日


司法院資訊處製作；財團法人民間司法改革基金會備份。
